【裁判字號】    97,重訴,187
【裁判日期】    981215
【裁判案由】    拆屋還地等
【裁判全文】
臺灣板橋地方法院民事判決             97年度重訴字第187號
原      告  丙○○
訴訟代理人  庚○○
            許朝昇律師
上  列一人
複  代理人  己○○    住臺北市○○○路○段214號5樓
被      告  壬○○    住臺北縣中和市○○路327巷96號
            辛○○    住臺北縣中和市○○路327巷92號
共      同
訴訟代理人  鄭崇文律師
上列當事人間拆屋還地等事件，本院於民國98年12月1日言詞辯
論終結，判決如下：
    主  文
被告壬○○應將坐落台北縣中和市○○○段三五地號如附圖所示
B部分，面積三十七平方公尺土地上之建物拆除，並將該土地騰
空返還原告及全體共有人。
被告辛○○應將坐落台北縣中和市○○○段三五地號如附圖所示
A部分，面積五十五平方公尺土地上之建物拆除，並將該土地騰
空返還原告及全體共有人。
訴訟費用由被告壬○○負擔十分之四，餘由被告辛○○負擔。
本判決第一、二項於原告分別以新台幣柒拾玖萬壹仟捌佰元、壹
佰壹拾柒萬柒仟元為被告壬○○、辛○○供擔保後，得為假執行
。但被告壬○○、辛○○如依序以新台幣貳佰參拾柒萬伍仟肆佰
元、參佰伍拾參萬壹仟元為原告供擔保後，得免為假執行。
反訴原告之訴駁回。
反訴訴訟費用由反訴原告壬○○負擔十分之四，餘由反訴原告辛
○○負擔。
    事實及理由
壹、本訴部分：
一、原告起訴主張坐落台北縣中和市○○○段35地號土地（下稱
    系爭土地）係伊與其他共有人公同共有，本件訴訟標的，對
    於全體公同共有人必須合一確定而應共同起訴，經本院依民
    事訴訟法第56條之1第2項規定，以民國97年12月25日板院輔
    民謙97年度重訴字第187號函通知系爭土地全體公同共有人
    於文到15日內為意見之陳述後，訴外人乙○○、甲○○於98
    年1月6日聲請追加為原告，惟其2人於訴訟程序中，兩度無
    正當理由遲誤言詞辯論期日，被告到庭均拒絕為本案之言詞
    辯論，亦視同未到而遲誤言詞辯論期日，依民事訴訟法第19
    1條第1、2項之規定，應認乙○○、甲○○部分視為撤回其
    訴。又98年1月23日民法第828條增訂第2項規定「第820條、
    第821條及第826條之1規定，於公同共有準用之」，各公同
    共有人得為全體公同共有人之利益，本於所有權對第三人請
    求回復共有物，是本件原告1人起訴請求被告拆屋還地，已
    屬適法。再者，原告起訴請求被告拆屋還地及返還相當於租
    金之損害，嗣撤回相當租金損害之請求，並經被告同意在案
    （本院卷二第96頁背面），亦無不合，均先敘明。
二、原告主張：系爭土地為伊與其他公同共有人全體共有（按土
    地登記謄本上之所列共有人為林衡立、林熊祥、林衡道、林
    衡肅、林衡志、戊○○、丁○○、顏春和，其中林熊祥、林
    衡道、林衡立、林衡肅、林衡志、顏春和等6人業已死亡，
    但尚未辦理繼承登記，原告為林衡肅之長子，亦為系爭土地
    公同共有人之一），竟遭被告壬○○、辛○○分各自所有之
    門牌號碼台北縣中和市○○路327巷96號、同巷92號之建物
    （下稱系爭96號、92號建物）分別無權占用如附圖所示B部
    分面積37平方公尺、A部分面積55平方公尺，而侵害原告及
    全體共有人之利益，原告自得依民法第767條、第828條第2
    項、第821條規定請求被告拆屋還地予原告及全體共有人。
    並聲明：(一)如主文第1、2項所示；(二)願供擔保請准宣告假執
    行。
三、被告則以：(一)系爭土地於36年7月1日係以總登記為原因，將
    權利人登記為共同共有人代表人林熊祥，然林熊祥於62年3
    月28日死亡，而林衡道、林衡肅、林衡志及顏春和亦分別於
    86年1月18日、94年9月23日、66年12月14日及55年12月6日
    死亡，是上開業已死亡之人何能於95年7月6日以更正方式取
    得所有權，可見系爭土地所有權之更正登記顯有可疑，原告
    自不能依民法第767條規定主張權利。(二)被告辛○○之父即
    被告壬○○之祖父羅溪海，於40年間即於台北縣中和市○○
    ○段35、35-1、36-1地號土地上建屋供家人居住，至今已逾
    50年，最初門牌號碼為台北縣中和鄉○○村○鄰○○路109號
    ，經6次整編，現已改編為台北縣中和市○○路327巷92號及
    96號，是依民法第772條準用第769條或第770條規定，被告
    以和平方式繼續使用系爭土地逾20年，已符合地上權取得時
    效之要件，有合法占有權源，並非無權占有。(三)況原告係板
    橋林家後代，自日據時代至今家族顯赫，地位勢力遠非平民
    百姓可比，倘羅溪海未經土地所有權人同意，豈能在系爭土
    地上建屋居住，歷經50年未曾有人出面異議或主張權利而占
    有使用至今，是依經驗法則及常理判斷，當初羅溪海確係獲
    地主允許而得在系爭土地上建屋居住，並非無權占有。(四)被
    告一旦遭拆屋還地，必將流離失所，無家可歸，所受損害鉅
    大，甚至造成社會問題；反觀原告自桃園至宜蘭有眾多土地
    ，並不缺面積狹小經濟價值極低之系爭土地，縱其未能利用
    系爭土地，仍有其他廣大土地可用，故其收回土地所得利益
    極少，兩相比較權衡，應認原告請求拆屋還地為權利濫用，
    不論依法、依情、依理，自以維持現狀為當等語置辯。並聲
    明：(一)原告之訴及假執行之聲請均駁回；(二)如受不利判決，
    願供擔保請准宣告免為假執行。
四、原告主張系爭土地為伊與其他共同有全體公同共有，壬○○
    、辛○○各自所有系爭96號、92號建物，分別占有系爭土地
    如附圖所示B部分面積37平方公尺、A部分面積55平方公尺之
    事實，業據原告提出繼承系統表、戶籍謄本、土地登記謄本
    為證（本院卷一第6至10頁），並經本院會同台北縣中和地
    政事務所人員至現場勘驗屬實，製有勘驗筆錄暨複丈成果圖
    附卷可稽（同上卷第252至254頁、第264、264-1頁），且被
    告亦不爭執上開占有事實，自堪信為真實。
五、被告抗辯系爭土地於36年7月1日係以總登記為原因，將權利
    人登記為共同共有人代表人林熊祥，然林熊祥於62年3月28
    日死亡，而林衡道、林衡肅、林衡志及顏春和亦分別於86年
    1月18日、94年9月23日、66年12月14日及55年12月6日死亡
    ，上開業已死亡之人何能於95年7月6日以更正方式取得所有
    權，可見系爭土地所有權之更正登記顯有可疑云云。惟按土
    地登記簿以日據時期會社或組合名義登記之土地，得由原權
    利人或其繼承人檢附有關股權或出資比例之證明文件，向該
    管登記機關依下列方式申請更正登記：原權利人之股權或
    出資比例已確知者，按各該原權利人之股權或出資比例登記
    為分別共有。原權利人之股權或出資比例全部或部分不明
    者，原權利人或其繼承人應就不明部分之土地權利協議其應
    有部分，協議不成者，其應有部分登記為均等。前項申請登
    記應加具切結書，切結權利人如有遺漏或錯誤，由申請人負
    損害賠償及有關法律責任。第1項所稱原權利人，係指34年
    10月24日為該會社之股東或組合員者。登記機關受理第1項
    之更正登記，經審查無誤後，應通知財政部國有財產局並公
    告90日，期滿無人提出異議者，依土地法第69條規定辦理更
    正登記；如有異議者，依土地法第59條第2項規定處理，為
    土地登記規則第135條所明文。經查，日據時期系爭土地為
    大有物產株式會社所有，大有物產株式會社之股東有林熊祥
    、林衡道、林衡立、林衡肅、林衡志、戊○○、丁○○、顏
    春和等8人，39年12月1日全體股東決議將原大有物產株式會
    社所有不動產變更為全體股東公同共有，並推舉林熊祥為代
    表人（見本院卷一第12頁），此與系爭土地36年7月1日登記
    權利人為共同共有人代表人林熊祥相符，嗣原大有物產株式
    會社股東林衡立於95年6月20日書立切結書，檢具身分證、
    原大有物產株式會社相關文件，申請更正登記（本院卷二第
    18至20頁），地政機關受理後歷經審查、公告，期滿無人異
    議，始為更正登記，被告既未於公告期間內異議，則一經登
    記，依土地法第43條規定，有絕對之效力，是被告此部分所
    辯並不足採。
六、被告復抗辯辛○○之父即壬○○之祖父羅溪海，於40年間即
    於台北縣中和市○○○段35、35-1、36-1地號土地上建屋供
    家人居住，至今已逾50年，最初門牌號碼為台北縣中和鄉○
    ○村○鄰○○路109號，經6次整編，現已改編為台北縣中和
    市○○路327巷92號及96號，是依民法第772條準用第769條
    或第770條規定，被告以和平方式繼續使用系爭土地逾20年
    ，已符合地上權取得時效之要件，有合法占有權源，並非無
    權占有云云。惟按「因時效完成而取得地上權或地上權登記
    請求權者，必須以行使地上權之意思而占有他人之土地為其
    成立要件之一，原審既認上訴人非以行使地上權之意思而占
    有系爭土地，上訴人即無從因時效而取得地上權或地上權登
    記請求權。又縱認上訴人因地上權取得時效完成而得主張時
    效利益，依民法第772條準用第769條及第770條之規定，亦
    僅得請求登記為地上權人而已，並非即取得地上權，在其未
    依法登記為地上權人之前，自不能本於地上權之法律關係，
    向土地所有人有所主張而認其非無權占有。且按占有人因時
    效取得地上權登記請求權，向該管地政機關請求為地上權登
    記，經地政機關受理，受訴法院應就占有人是否具備時效取
    得地上權之要件為實體上裁判者，須以占有人於土地所有權
    人請求拆屋還地前，以具備時效取得地上權之要件為由，向
    地政機關請求登記為地上權人為前提」（最高法院89年度台
    上字第1370號判決參照）。查壬○○、辛○○於原告提起本
    件訴訟前並未向地政機關以具備時效取得地上權之要件為由
    請求登記，依上開說明，自不得主張於系爭土地有地上權存
    在而為有權占有。
七、被告又抗辯羅溪海應已得土地所有權人同意，否則豈能在系
    爭土地上建屋居住，歷經50年未曾有人出面異議或主張權利
    而占有使用至今，且壬○○、辛○○一旦遭拆屋還地，必將
    流離失所，無家可歸，所受損害鉅大，甚至造成社會問題；
    反觀原告自桃園至宜蘭有眾多土地，並不缺面積狹小經濟價
    值極低之系爭土地，縱其未能利用系爭土地，仍有其他廣大
    土地可用，故其收回土地所得利益極少，兩相比較權衡，應
    認原告請求拆屋還地為權利濫用云云。按權利之行使，不得
    違反公共利益，或以損害他人為主要目的，民法第148條第1
    項雖有明文，惟按民法第148條權利濫用之禁止，係規定行
    使權利，不得以損害他人為主要目的，若當事人行使權利，
    雖足使他人喪失利益，而苟非以損害他人為主要目的，即不
    在該條所定範圍之內（最高法院45年台上字第105號判例參
    照）。故權利濫用者，須兼備主觀上專以損害他人為主要目
    的及客觀上因權利行使取得利益與他人所受損害不相當，缺
    一不可，是以行使權利者，主觀上若非專以損害他人為主要
    目的時，縱因權利之行使致影響相對人之利益時，亦難認係
    權利濫用。本件原告訴請拆屋還地，固將損及壬○○、辛○
    ○之建物，惟系爭土地究屬原告及其他共有人全體公同共有
    ，原告為維護土地所有權之完整性，而請求拆屋還地，乃所
    有權權能之正當行使，尚無權利濫用。又原告既以無權占有
    為原因，請求被告拆屋還地，被告僅以無人異議而推論地主
    已同意占有，並未積極舉證以實其說，本院自難遽為有利於
    被告之認定，併此敘明。
八、按「所有人對於無權占有或侵奪其所有物者，得請求返還之
    。對於妨害其所有權者，得請求除去之。有妨害其所有權之
    虞者，得請求防止之」、「各共有人對於第三人，得就共有
    物之全部為本於所有權之請求。但回復共有物之請求，僅得
    為共有人全體之利益為之」，民法第767條、第821條分別定
    有明文，又98年1月23日民法第828條亦增訂第2項規定「第
    820條、第821條及第826條之1規定，於公同共有準用之」。
    查壬○○、辛○○各自所有之系爭96號、92號建物，分別無
    權占有系爭土地如附圖所示B部分面積37平方公尺、A部分面
    積55平方公尺等情，已如前述，揆諸上開說明，原告自得請
    求壬○○、辛○○拆除地上物，並將土地騰空返還予原告及
    全體共有人。
九、從而，原告依民法第767條、第828條第2項、第821條規定請
    求壬○○將坐落系爭土地如附圖所示B部分面積37平方公尺
    、辛○○將坐落系爭土地如附圖所示A部分面積55平方公之
    地上建物拆除，並將該土地騰空返還原告及全體共有人，為
    有理由，應予准許。
十、兩造分別陳明願供擔保請准宣告假執行或免為假執行，經核
    均無不合，爰分別酌定相當之擔保金額，予以准許。
貳、反訴部分：
一、反訴原告主張：系爭土地原權利人係登記為共同共有人代表
    人林熊祥，然林熊祥於62年3月28日死亡，而林衡道、林衡
    肅、林衡志及顏春和亦分別於86年1月18日、94年9月23日、
    66年12月14日及55年12月6日死亡，上開業已死亡之人竟能
    於95年6月9日由林衡立1人委任訴外人楊文賢為代理人向台
    北縣中和地政事務所申請更正為系爭土地所有權人，於95年
    7月6日辦妥更正登記，實屬荒謬。又上開更正申請案並未提
    出原大有物產株式會社核准登記文件，亦未提出股東之股權
    及出資比例證明，地政機關僅憑林衡立（96年5月31日歿）
    片面簽立之切結書，加上數紙形式及實質上真實性容有疑義
    之文書影本，即准予更正登記，實有調查、確認之必要。再
    者，反訴被告於上開更正申請案主張大有物產株式會社股東
    有林熊祥、林衡道、林衡立、林衡肅、林衡志、戊○○、丁
    ○○及顏春和等人，然大有物產株式會社以買賣方式取得系
    爭土地之時間為大正11年（11年），當時林衡道才7歲（4年
    生）、林衡立5歲（6年生）、林衡肅2歲（9年生）、林衡志
    1歲（11年生），且戊○○、丁○○尚未出生，依經驗法則
    及常理判斷，如此年幼之孩童，甚至尚未出生之人，顯非大
    有物產株式會社之股東甚明。另反訴原告據反訴被告於上開
    更正申請案之登記申請書所載林衡道、林衡肅、戊○○、丁
    ○○、顏春和之原住址向戶政機關查詢，皆查無上開相關資
    料，則上開人等究竟何人，且與反訴被告所主張之大有物產
    株式會社之股東是否同一，亦非無疑。綜上，反訴被告於上
    開更正案所提資料尚難證明林衡立、林熊祥、林衡道、林衡
    肅、林衡志、戊○○、丁○○及顏春和等人即系爭土地所有
    權人，或原登記係屬錯誤或遺漏，尚難認為系爭土地所有權
    人，遑論繼承上開人等之反訴被告得主張為系爭土地之所有
    權人。並聲明：確認反訴被告就坐落系爭土地之所有權不存
    在。
二、反訴被告則以：反訴原告占有系爭土地並無合法占有權源，
    基於確認判決效力相對性，其所謂不安危險並無法因提起確
    認反訴被告對系爭土地所有權不存在之訴而除去，反訴原告
    自無確認利益，況依土地法第43條規定，依土地法所為之登
    記，有絕對效力，本件反訴之提起洵無法律上理由等語置辯
    。並聲明：反訴原告之訴駁回。
三、反訴原告固主張大有株式會社更正申請案並未提出會社核准
    登記文件、股東之股權及出資比例證明，地政機關僅憑林衡
    立片面簽立之切結書，加上數紙形式及實質上真實性容有疑
    義之文書影本，即准予更正登記，實有調查、確認之必要。
    又大有物產株式會社以買賣方式取得系爭土地之時間為大正
    11 年（11年），當時林衡道才7歲（4年生）、林衡立5歲（
    6年生）、林衡肅2歲（9年生）、林衡志1歲（11年生），且
    戊○○、丁○○尚未出生，依經驗法則及常理判斷，如此年
    幼之孩童，甚至尚未出生之人，顯非大有物產株式會社之股
    東甚明。再反訴原告據反訴被告於上開更正申請案之登記申
    請書所載林衡道、林衡肅、戊○○、丁○○、顏春和之原住
    址向戶政機關查詢，皆查無上開相關資料，則上開人等究竟
    何人，與反訴被告所主張之大有物產株式會社之股東是否同
    一，亦非無疑，反訴被告於上開更正案所提資料尚難證明林
    衡立、林熊祥、林衡道、林衡肅、林衡志、戊○○、丁○○
    及顏春和等人即系爭土地所有權人，遑論繼承上開人等之反
    訴被告得主張為系爭土地之所有權人云云。惟查，依反訴原
    告所提反證1文件觀之，林衡立於95年間申請更正登記時所
    檢附之資料包含其所書立之切結書、原大有物產株式會社股
    東之股權及出資比例證明（本院卷二第18至45頁），已符土
    地登記規則第135條規定，且台北縣政府及臺北縣中和地政
    事務所曾就原大有株式會社不動產之更正登記及發放補償費
    進行調查程序並請求林衡立補正（本院卷二第50至54頁），
    且公告期間無人異議，可見更正登記係依法完成，反訴原告
    質疑更正登記之過程，容有誤會。又系爭土地係原大有株式
    會社以買賣方式取得，並登記為原大有株式會社所有，無須
    深究當時之股東為何人，然可確立者為39年申請總登記時，
    股東確為林衡立、林熊祥、林衡道、林衡肅、林衡志、戊○
    ○、丁○○及顏春和等8人，並決議所有不動產（包含系爭
    土地）登記為公同共有，並將權利人登記為共同共有人代表
    人林熊祥，是反訴原告主張渠等取得系爭土地時，有數位股
    東年紀尚小，甚且尚未出生，何能擔任股東云云，並不可取
    。再登記申請書所載林衡道、林衡肅、戊○○、丁○○、顏
    春和之原住址可能為其住所地，而非戶籍地，戶政機關當無
    資料可查，惟觀諸上載之生日及身分證統一編號，核與反訴
    被告所提之戶籍謄本相符（本院卷二第19頁、本院卷一第45
    、47、93、94、54頁），是反訴原告主張登記申請書所載林
    衡道、林衡肅、戊○○、丁○○、顏春和等人與反訴被告所
    主張之大有物產株式會社之股東是否同一，亦非無疑云云，
    亦無可採。
四、綜上所述，本件反訴原告無法舉證反訴被告之被繼承人就系
    爭土地之所有權不存在，詳如前述，從而，反訴原告訴請確
    認反訴被告就坐落系爭土地之所有權不存在，為無理由，應
    予駁回。
參、本件事證已臻明確，兩造其餘攻擊防禦方法及舉證，核與判
    決結果不生影響，爰不一一論述，併此敘明。
肆、訴訟費用負擔之依據：民事訴訟法第78條、第85條第1項但
    書。
中    華    民    國    98    年    12    月    15    日
                  民事第二庭  法  官  連士綱
以上正本係照原本作成
如對本判決上訴，須於判決送達後20日內向本院提出上訴狀
中    華    民    國    98    年    12    月    15    日
                              書記官  吳俞玲

司法院資訊處製作；財團法人民間司法改革基金會備份。
